臺灣高雄地方法院民事判決　　　　　　　100年度保險字第2號
原　　　告　李佩芳
訴訟代理人　吳春生律師
　　　　　　蔡念辛律師
被　　　告　泰安產物保險股份有限公司
法定代理人　李松季
訴訟代理人　蘇奕滔
上列當事人間請求給付保險金事件，本院於民國100 年11月23日
言詞辯論終結，判決如下：
    主  文
被告應給付原告新臺幣壹佰萬元，及自民國九十九年十月三十日
起至清償日止，按週年利率百分之十計算之利息。
訴訟費用由被告負擔。
    事實及理由
一、原告主張：原告於民國98年1 月8 日以其父即訴外人李新枝
    為被保險人，與被告簽訂傷害險及健康險綜合保險契約（保
    單號碼07字000000000000000 號，下稱系爭保險契約），約
    定身故保險金為新臺幣（下同）100 萬元，保險期間自99年
    2 月3 日10時起至100 年2 月3 日10時止。詎李新枝於99年
    5 月11日騎乘機車摔倒受傷，經送往義大醫療財團法人義大
    醫院（下稱義大醫院）治療，於同年6 月5 日因車禍手腳傷
    口感染而併發吸入性肺炎及肺水腫，致呼吸衰竭死亡，其身
    故結果既因意外傷害事故所致，被告即負有給付保險金之義
    務，爰依系爭保險契約提起本件訴訟等語，並聲明：被告應
    給付原告100 萬元，及自起訴狀繕本送達翌日起至清償日止
    ，按年利1 分計算之利息。
二、被告則以：依據義大醫院99年6 月5 日診斷證明書記載，李
    新枝係因急性心肺衰竭、急性心肌梗塞、異物吸入性肺炎致
    呼吸衰竭死亡，其右足及右腕感染性傷口已經手術治療，並
    非係手術後感染，與其死亡並無因果關係，非因意外致死，
    且依義大醫院100 年10月13日函文所載，李新枝之意外傷害
    非僅有間接相關，並非導致其死亡之主要或有效原因，不符
    合「主力近因原則」，被告自無給付意外身故保險金之責等
    語置辯，並聲明：(一)原告之訴及假執行之聲請均駁回；(二)如
    受不利判決，願供擔保請准宣告免為假執行。
三、兩造不爭執之事項：
  (一)原告於98年1 月8 日以訴外人李新枝為被保險人，與被告簽
    訂系爭保險契約，約定身故保險金為100 萬元，契約期間自
    99年2 月3 日起至100 年2 月3 日止。
  (二)被保險人李新枝係因機車車禍於99年5 月11日入住義大醫院
    治療，嗣 於99年6 月5 日不治死亡。
  (三)如李新枝係因意外死亡，被告應給付身故保險金100 萬元。
四、依兩造前開主張及陳述，本件爭點厥為：被保險人李新枝是
    否係因車禍意外死亡？茲就本院得心證之理由析述如下：
  (一)按傷害保險人於被保險人遭受意外傷害及其所致殘廢或死亡
    時，負給付保險金之責；前項意外傷害指非由疾病引起之外
    來突發事故所致者，保險法第131 條定有明文。是意外傷害
    保險乃相對於健康保險，健康保險係承保疾病所致之損失；
    意外傷害保險則在承保意外傷害所致之損失。人之傷害或死
    亡之原因，其一來自內在原因，另一則為外在事故（意外事
    故）。內在原因所致之傷害或死亡，係指被保險人因罹患疾
    病、細菌感染、器官老化衰竭等身體內部因素所致之傷害或
    死亡；至外來事故（意外事故），則係指內在原因以外之一
    切事故而言，其事故之發生為外來性、偶然性，而不可預見
    ，除保險契約另有特約不保之事項外，意外事故均屬意外傷
    害保險所承保之範圍（最高法院95年度台上字1654號判決參
    照）。而觀諸被告所提與系爭保險契約同款之泰安產物個人
    責任保險附加傷害保險（給付項目：身故保險金給付、殘廢
    保險金給付、喪葬費用給付）契約條款第1 條第1 項、第2
    項約定，被保險人於本附加險有效期間內，因遭受意外傷害
    事故，致其身體蒙受傷害而致殘廢或死亡時，本公司依照本
    附加險之約定，給付保險金；前項所稱意外事故，指非由疾
    病引起之外來突發事故（見本院卷第94頁），並未排除因被
    保險人個人身體內在因素與外在事故競合造成之傷殘或死亡
    事故，且被告迄本件辯論終結復未能提出系爭保險契約條款
    ，無從證明有無此等特約不保之事項，自應為有利被保險人
    之認定，亦即，系爭保險契約並未特別約定以外來突發事故
    為殘廢或死亡之直接或單獨原因，而應與保險法第131 條之
    規定為相同之解釋。是以，本件保險契約中所謂之意外傷害
    事故，即指非由疾病所引起之外來突發事故，被告始有依約
    給付意外傷害事故身故保險金之義務。又所謂「意外傷害」
    ，應指危險之發生具有偶發或不可預期之「意外」，方可認
    為保險契約所約定之保險事故，而非被保險人本身已存在可
    得預料或查知之原因，故界定死因應側重於「主力近因原則
    」，即導致被保險人死亡或受傷之主要或有效原因，而非指
    最直接或最接近被保險人死亡之原因。若導致被保險人死亡
    或受傷原因有二個以上，而每一原因之間有因果關係且未中
    斷時，則最先發生並造成一連串事故發生之原因，即為導致
    被保險人死亡或受傷之主力近因，先予敘明。
  (二)本件被保險人李新枝於99年5 月11日中午12時45分許，騎乘
    車號OTT-529 號普通重型機車，沿高雄縣仁武鄉（現改制為
    高雄市仁武區○○○路由西往東方向行駛，未與其他車輛發
    生交通事故即人車倒地，受有右腳背面擦挫傷併皮膚缺損及
    傷口骯髒污染、右肩、右上肢及下肢，以及右上臂皮膚壞死
    之傷害，嗣經送往義大醫院急診住院，於同年6 月5 日因急
    性心肺衰竭死亡等情，業據目擊證人林靖豪於警詢時陳述明
    確，並有交通事故現場圖、交通事故調查報告表、現場照片
    15張、義大醫院死亡證明書1 紙，及李新枝99年5 月11日至
    6 月5 日之病歷資料1 份在卷可參（見臺灣高雄地方法院檢
    察署99年度相字第1004號卷第9 、44至49頁，下稱相字卷；
    本院卷第9 頁），堪認李新枝確係因發生系爭意外事故之不
    當外力受有上開傷害，並於住院期間死亡。
  (三)被告雖以：李新枝右足及右腕感染性傷口已經手術治療，並
    非係手術後感染，與其死亡並無因果關係，非因意外致死等
    語置辯，惟其所受前開傷勢，係屬感染性傷口，引起全身性
    發炎反應一節，經義大醫院以100 年7 月28日義大醫院字第
    10001268號函覆明確在卷（見本院卷第62頁），且本件經檢
    察官會同法醫師相驗，並由法醫師進行解剖鑑定即以顯微鏡
    觀察結果，研判李新枝係因機車車禍導致右手及右腳傷口感
    染，又併發吸入性肺炎及肺水腫，最後因呼吸衰竭死亡，此
    有法務部法醫研究所解剖報告書及鑑定報告書各1 份在卷可
    查（見相字卷第59至67頁）；另經本院函詢義大醫院李新枝
    前開感染性傷口引發全身性發炎反應與其死亡結果間有無因
    果關係，該醫院函覆稱：李新枝所受「右腳背面擦挫傷併皮
    膚缺損及傷口骯髒污染、右肩、右上肢及下肢，以及右上臂
    皮膚壞死」，傷勢為複雜性傷口，李新枝併發吸入性肺炎及
    肺水腫導致呼吸衰竭，有可能是多重因素導致，可能是病人
    精神及神經方面的疾病所導致，以及上開傷勢之發炎、營養
    不良造成呼吸功能失調，亦即，其所受複雜性傷口雖非直接
    造成併發吸入性肺炎及肺水腫導致呼吸衰竭，但確有間接相
    關等語，有該院100 年10月13日義大醫院字第10001743號函
    1 份在卷可稽（見本院卷第79頁），足證李新枝所受上開傷
    勢引起之全身性發炎反應及營養不良，會造成呼吸功能失調
    ，引發吸入性肺炎及肺水腫，同為導致呼吸衰竭進而死亡之
    重要原因之一，就其死亡條件之成就具有相當性，二者自有
    相當因果關係甚明。被告抗辯上開意外事故與李新枝之死亡
    結果無因果關係，顯屬無據。李新枝因機車摔倒受傷受有上
    開傷勢，足以影響呼吸功能，為死亡原因之一，並非僅為加
    重因素，自屬意外傷害保險契約所稱之意外事故，而為被告
    承保之保險事故範圍。
  (四)又所謂相當因果關係所考量者係該條件原因的相當性，而非
    直接性，所以具有相當因果關係者，不必然為保險事故之直
    接原因，但保險人仍應負保險責任。佐以財政部為解決爭議
    多時之意外傷害範圍，業經於85年修訂頒佈「傷害保險單示
    範條款」，修訂意外傷害保險範圍，將原條文中「並以此意
    外傷害事故為直接且單獨原因」文字刪除，而將意外傷害事
    故定義範圍更廣，而達於「指非由疾病引起之外來突發事故
    」，上開示範條款與系爭保險條款第一條第二項規定相同，
    更可明確認定倘非因被保險人本身疾病所引致之外來突發事
    故，無論係直接或間接，造成身體蒙受傷害而致殘廢或死亡
    時，均屬意外傷害保險範圍至明。又保險契約皆為定型化契
    約，被保險人鮮有依其要求變更契約約定之餘地；因社會之
    變遷，保險市場之競爭，各類保險推陳出新，故於保險契約
    之解釋，應本諸保險之本質及機能為探求，並應注意誠信原
    則之適用，如有疑義時，以作有利於被險人之解釋為原則（
    保險法第54條第2 項規定參照），以免保險人變相限縮其保
    險範圍，逃避應負之契約責任，獲取不當之保險利益，致喪
    失保險應有之功能，及影響保險市場之正常發展。而本件保
    險契約條款，並不以意外傷害事故為直接且單獨之原因為必
    要，且李新枝因機車車禍意外受傷與其死亡結果間，具有相
    當因果關係，均如前述，依前開說明，自不因義大醫院函文
    記載「間接相關」等語，即認非本件保險契約所定之意外傷
    害事故。
  (五)經本院職權調取李新枝於99年5 月11日因車禍入院治療至同
    年6 月5 日死亡之病歷資料，送請法務部法醫研究所鑑定其
    死亡與車禍案件有無關連，研判意見認依李新枝自車禍發生
    至死亡，皆持續於義大醫院治療，中途未有痊癒出院之情事
    ，及未有因果關係之中斷，研判車禍事件為其死亡之導因，
    有該所100 年5 月17日法醫理字第1000001143號函附卷可稽
    （見本院卷第40至41頁），另依前開義大醫院100 年10月13
    日義大醫院字第10001743號函所載，本件李新枝造成併發吸
    入性肺炎及肺水腫導致呼吸衰竭之原因，尚有可能係其精神
    及神經方面之疾病所導致，死亡原因可能不只一個，則揆諸
    首揭說明，李新枝因系爭意外傷害住院迄死亡為止，未曾痊
    癒出院，其所受傷勢影響死亡結果之因果關係並未中斷，若
    非李新枝發生上開意外，即無需住院治療，亦無引發全身性
    發炎導致呼吸功能失調之情形，李新枝之直接死因縱非上開
    傷勢，但該等意外傷害既為開啟一連串事件之起因，復為死
    亡原因之一，且依李新枝車禍受傷時間、治療過程及死亡之
    時間，時間極為相近且密接觀之，已甚難否定李新枝車禍受
    傷並非死亡之主要或有效原因。準此，法務部法醫研究所前
    開鑑定結果，尚難認有何悖於事理不足憑採之處。被告猶以
    李新枝之意外傷害並非導致死亡之主要或有效原因等語置辯
    ，委不足採。
  (五)從而，本件原告請求被告給付保險金100 萬元，為有理由。
    又依保險法第34條第2 項規定，保險人因可歸責於自己之事
    由致未在前項規定期限內為給付者，應給付遲延年息年利1
    分（即10% ），被告徒以本件非意外事故拒絕給付保險金，
    應屬可歸責於自己之事由，原告請求以週年利率10% 計算之
    遲延利息，亦屬有據。
五、綜上所述，本件原告依保險契約之法律關係，請求被告給付
    保險金100 萬元，及自起訴狀繕本送達翌日即99年10月30日
    起至清償日止，按週年利率10% 計算之利息，為有理由，應
    予准許。另原告未聲請假執行，本件亦無民事訴訟法第389
    條第1 項應依職權宣告假執行之事由，是被告聲明請准預供
    擔保免為假執行之聲請即無必要，本院自無庸就此諭知為免
    為假執行之擔保，附此敘明。
六、本件事證已臻明確，兩造其餘陳述及攻擊防禦方法核與判決
    結果不生影響，爰不逐一論述，附此敘明。
七、據上論結，本件原告之訴為有理由，依民事訴訟法第78條，
    判決如主文。
中    華    民    國    100   年    12    月    14    日
                      民事第六庭      法  官  周佳佩
以上正本係照原本作成。
如對本判決上訴，須於判決送達後20日內向本院提出上訴狀。如
委任律師提起上訴者，應一併繳納上訴審裁判費。
中    華    民    國    100   年    12    月    14    日
                                      書記官  史華齡